【裁判字號】    90,上易,1095
【裁判日期】    900926
【裁判案由】    妨害名譽
【裁判全文】
臺灣高等法院刑事判決                  九十年度上易字第一九五號
    上  訴  人
    即  被  告  乙○○
    選任辯護人  張瓊文
                黃榮謨
右上訴人因妨害名譽案件，不服臺灣台北地方法院八十九年度易字第一七二一號，中
華民國八十九年十一月二十八日第一審判決（起訴案號：臺灣台北地方法院檢察署八
十九年度偵字第五五０七號）提起上訴，本院判決如左：
    主      文
原判決撤銷。
乙○○連續散布文字，指摘足以毀損他人名譽之事，處拘役伍拾日，如易科罰金以
佰元折算壹日。
    事      實
一、乙○○係台北市人力仲介商業同業公會（下簡稱仲介公會）第二屆理事長，因與
    第一屆仲介公會理事長丙○○之前妻陳小娟競選第三屆理事長職務，竟意圖散布
    於眾，基於誹謗他人之概括犯意，連續於民國八十八年十二月二十日前後在發函
    給會員之掛號郵件上，以文字刊載：「在三年多年前遭公會罷免去職的前任萬理
    事長，因與勞委會之帳務不清，使得公會在爭取與官方辦理活動，成為勞委會的
    拒絕往來戶．．」等不實事項；復於同年十二月二十八日在台北市○○路○段台
    大校友會聯誼社主持第三屆會員大會期間，公然指摘丙○○「任意花費公款、在
    八十五年間承辦勞委會原住民就業專案帳目不清」等不實言詞，皆足以貶損丙○
    ○在社會上評價，毀損丙○○之名譽。
二、案經丙○○訴由台灣台北地方法方院檢察署聲請簡易判決處刑，經臺灣臺北地方
    法院台北簡易庭改簽由通常程序審理。
    理      由
一、訊據被告乙○○固不否認有於八十八年十二月二十八日第三屆仲介公會會員大會
    期間，公然陳述告訴人丙○○在八十五年間承辦勞委會原住民就業專案帳目不清
    ，及八十八年十二月二十日前後在發函給會員之掛號郵件上以文字刊載丙○○因
    與勞委會之帳務不清，使得公會在爭取與官方辦理活動，成為勞委會的拒絕往來
    戶等事實，惟矢口否認有妨害名譽犯行，辯稱：在第三屆仲介公會會員大會期間
    並無陳述告訴人丙○○任意花費公款之詞，且告訴人丙○○於其理事長任內是有
    侵占會款新台幣（下同）三十萬元等情事，伊係據實公開傳述及以文字告知會員
    ，告訴人丙○○因此案被罷免，並由公會提出侵占告訴，此為公會眾所週知之事
    實，被告並無散佈於眾之必要，又被告以文字刊載前揭內容發函會員，係計對丙
    ○○前妻陳小娟因欲參選理事長職務，率先散發選舉文宣，攻擊公會會務不彰，
    並指稱公會與勞委會之互動業務遭凍結等負面文字，被告迫於無奈，始指摘或發
    函給會員說明原委，並無誹謗之故意云云。經查：
    （一）右揭犯罪事實，非惟業據告訴人丙○○指訴綦詳，並有被告寄與仲介公會
          會員之郵件信函在卷足稽，證人陳小娟即仲介公會會員亦於原審到庭證述
          被告於八十八年十二月二十八日第三屆仲介公會會員期間有公然指摘告訴
          人丙○○任意花費公款、與勞委會帳目不清行為，並在聖誕節前收到以仲
          介公會信封所發的信函等語（見原審八十九年十一月二十四日審判筆錄）
          ；證人劉香蘭即台北市政府社會局第一科人員復證稱在第三屆仲介公會會
          員開會期間有列席聽到被告說告訴人與勞委會帳目不清一事等詞（見同上
          審判筆錄）。
    （二）被告雖辯稱所指摘或刊載之內容均能證明其為真實，且主觀上無誹謗故意
          云云，然查：
          １、有關告訴人丙○○就任理事長期間，因仲介公會承辦勞委會委託執行
之「八十五年獎助私立就業服務機構推介特定對象就業試辦計劃」向
              公會支借事務經費三十萬元及差旅費一萬八千元未返還，經公會提出
              侵占告訴案件，業經台灣台北地方法院於八十七年四月九日以八十五
              年度訴字第二四一０號、台灣高等法院於八十七年十月二十八日以八
              十七年度上訴字第二二三一號刑事判決告訴人丙○○無罪確定，而上
              開刑事判決係認定告訴人預支三十萬元部分，確是事務經費，而事務
              經費係經常性支出，只需於報銷時提出單據，依規定核銷即可，但預
              支後，並非意謂馬上支出，且告訴人確有從事推動計劃，並且委託魏
              惠民等人，只因其後公會內部發生爭執，被告等人不欲再支領任何費
              用。而無法核銷之三十一萬八千元部分，其中二十萬元於八十五年六
              月三日即返還職訓局，其他十萬元與魏惠民協調，確定魏惠民不請款
              後始返還，一萬八千元部分亦同，雖告訴人於八十五年七月二十四日
              始返還，較合約約定之八十五年六月底有所遲延，但被告身處公會罷
              免等事務之干擾，加以事務經費有延續性之問題，稍有遲延之情事，
              亦所在多有，復經證人忻祖德證述明確，故難認告訴人有何侵占犯行
              ，有上開刑事卷宗、刑事判決足稽。則告訴人丙○○向仲介公會預支
              之三十萬事務經費及一萬八千元差旅費，確有推動計劃非任意花費或
              侵占公款，且與勞委會帳目已結清，並經無罪判決確定，被告猶執稱
              言語指摘及文字傳述告訴人與勞委會帳目不清、任意花費公款、侵占
              公款之事為真實云云，顯非可採。
          ２、其次，告訴人丙○○之前妻陳小娟與被告競選第三屆理事長職務，在
              其選舉文宣上記載「．．由於種種原因，使得現屆會務欲振乏力」、
              「本屆公會與勞委會之上述之互動業務，已遭凍結三年。公會之業務
              活動範圍，遭到限制．．」等文字，固有被告提出之文宣資料可稽。
              惟按刑法第三百十一條所謂以「善意」發表言論，雖不以出於「不得
              已」為上述言論為必要，但「善意」者也，即無非法攻訐他人之意思
              ，亦即無誹謗他人名譽之意圖，且所為自衛、自辯或保護合法利益之
              言論，須未逾必要程度。被告自承在八十七年十一月間已收到丙○○
              被訴侵占罪判決無罪之二審判決（見原審八十九年十月二十六日審判
              筆錄），而該判決已詳載認定告訴人丙○○有推動計劃、無侵占公款
              ，且與勞委會結清帳目之事實理由，被告僅因與丙○○之前妻陳小娟
              競選理事長職務，即公開指摘或以文字散布丙○○任意花費公款、與
              勞委會帳目不清之毀損丙○○名義等不實言詞及文字，顯逾越必要程
              度，且有非法攻訐他人之誹謗故意，與刑法第三百十一條善意發表言
              論尚屬有間，被告辯稱無誹謗故意云云，亦屬卸責之詞，不足採信。
    綜上所述，本件事證明確，被告犯行堪予認定。
二、核被告所為，係犯刑法第三百十條第一項、第二項之普通誹謗罪、加重誹謗罪。
    被告所犯上開二罪間，時間緊接，犯罪構成要件相同，顯係基於概括犯意為之，
    應依連續犯規定從一重之加重誹謗罪論處，並依法加重其刑。公訴人認上開二罪
    罪質互異，行為互殊，應予分論併罰顯屬有誤，又被告同時寄發給多數會員同一
    內容之掛號信函，為單純一罪，皆併予敘明。又被告行為後，刑法第四十一條之
    規定，業經於九十年一月四日修正，並經總統於九十年一月十日公布，依法於九
    十年一月十二日生效，而修正後之刑法第四十一條第一項之規定「犯最重本刑為
    五年以下有期徒刑以下之刑之罪，而受六個月以下有期徒刑之宣告，因身體、教
    育、職業、家庭之關係或其他正當事由，執行顯有困難者，得以一元以上三元（
    業據罰金罰金提高標準條例第二條前段規定，就其原定數額提高為一百倍折算一
    日）以下折算一日，易科罰金，但確因不執行所宣告之刑，難收矯正之效，或難
    以維持法秩序者，不在此限」，對於被告並無不利，依刑法第二條第一項前段之
    規定，適用裁判時之新法。原審對被告乙○○論罪科刑，固非無見，惟原判決就
    上述法律之修正，未及適用，尚有未合，被告上訴意旨，空言否認犯罪又任意指
    摘原審論罪科刑不當，雖無可取，然原判決既有如上可議之處，自屬無可維持，
    應予撤銷改判。爰審酌被告之犯行，雖有不當，然尚非全然無因，亦非全然虛捏
    杜撰之惡行，此參諸證人甲○○供證：「丙○○被告侵占公會之會款三十萬元，
    那是公會向勞委會承辦輔導原住民就業專案的專款，勞委會撥了壹佰萬的金及
    壹佰萬的行政費用專款，他以理事長的名義向公會借了三十萬元，有借據可證，
    因他直接將錢還給勞委會，所以公會沒有將收據還給他，也因此公會與勞委會之
    間的帳目無法結清」（見本院九十年七月六日訊問筆錄）等情可知，另參諸被告
    之犯罪動機、品行、智識程度、所生之危害，及被告犯罪後態度等一切情狀，量
    處如主文所示之刑，並諭知易科罰金之折算標準。
三、公訴意旨另略以：被告乙○○於八十八年十一月仲介公會理事會開會期間，公然
    指摘第一屆理事長丙○○「任意花費款、在八十五年間承辦勞委會原住民就業專
    案帳目不清」等不實言語，足以生損害於丙○○之名譽，因認被告涉犯刑法第三
    百十條第一項之誹謗罪嫌。惟按犯罪事實應依證據認定之，無證據不得推定其犯
    罪事實；不能證明被告犯罪者，應諭知無罪之判決，刑事訴訟法第一百五十四條
    、第三百零一條第一項分別定有明文。且告訴人之指訴，係以使被告受刑事訴追
    為目的，是其陳述是否與事實相符，仍應調查其他證據以資審認，最高法院五十
    二年台上字第一三００號判例可資參照。本件公訴人認被告涉犯上開誹謗犯行，
    無非係以告訴人丙○○之指訴為據，惟訊之被告堅詞否認有上開犯行，而告訴人
    復陳述無其他證據足資證明被告右開誹謗犯行（見原審八十九年十月二十六日審
    判筆錄），則本件並無證據足以證明被告有上開誹謗犯行，自難繩之以被告該項
    之罪名，此外復查無其他積極證據足以證明被告有何公訴人所指之犯行，即屬不
    能證明被告犯罪，揆諸前揭說明，本應由本院為被告無罪判決之諭知，惟因此部
    分公訴人認與前開有罪部分有連續犯之裁判上一罪關係，爰不另為無罪之諭知，
    附此敘明。
據上論斷，應依刑事訴訟法第三百六十九條第一項前段、第三百六十四條、第二百九
十九條第一項前段，刑法第五十六條、第三百十條第二項、第二條第一項前段、修正
刑法第四十一條第一項，罰金罰鍰提高標準條例第一條前段、第二條，判決如主文。
本案經檢察官蔡薰慧到庭執行職務。
中     華     民     國     九十    年       九       月     二十六     日
                              臺灣高等法院刑事第八庭
                                  審判長法  官  蔡  秀  雄
                                        法  官  沈  宜  生
                                        法  官  楊  炳  禎
右正本證明與原本無異。
不得上訴。
                                        書記官  廖  素  花
中     華    民     國     九十    年       九       月     二十八     日
附錄：本案論罪科刑法條全文
刑法第三百十條：
意圖散布於眾而指摘或傳述足以毀損他人名譽之事者，為誹謗罪，處一年以下有期徒
刑、拘役或五百元以下罰金。
散布文字、圖畫犯前項之罪者，處二年以下有期徒刑、拘役或一千元以下罰金。
對於所誹謗之事，能證明其為真實者，不罰。但涉於私德而與公共利益無關者，不在
此限。


司法院資訊處製作；財團法人民間司法改革基金會備份。
